---
title: "Untitled"
author: "Na SeungChan"
date: "2022-10-27"
output: 
  pdf_document:
    latex_engine: xelatex
  html_document: default
mainfont: NanumGothic
---

```{r setup, include=FALSE}
knitr::opts_chunk$set(echo = TRUE)
library(tidyverse)
library(rvest)
```

## Problem 1

```{r}
Dfp1 <- read.csv("./sample_df.csv")
```

### (a)


```{r}
P1sample <- Dfp1 %>%
  select(s100_1) 

num_trials <- 1500

P1sample %>%
  slice_sample(n = 100, replace = TRUE) 

P1_bs <- 1:num_trials %>%
  map_dfr(
    ~P1sample %>%
      slice_sample(n = 100, replace = TRUE) %>%
      summarise(mean_mu = mean(s100_1))
  )

mumean <- mean(P1_bs$mean_mu)
semu <- sd(P1_bs$mean_mu)/sqrt(100)
CIP1 <- c(mumean - 1.96*semu, mumean + 1.96*semu)
CIP1
```





## Problem 2


### (a)


```{r}
xi <- c("one two three", "four five six", "SEVEN EIGHT")

word(xi, 2)

mysecondwords <- function(x) {
  y <- x %>%
    str_remove("[A-z]+\\s") %>%
    str_extract("[A-z]+")
  return(y)
}

mysecondwords(xi)
```


## Problem 3

```{r}
hn19<- haven::read_sas("HN19_ALL.sas7bdat")
head(hn19)
```


## (a)


```{r}
hn19b <- hn19 %>%
  select(ID, DF2_dg, N_CHOL) %>%
  filter(!is.na(DF2_dg), !is.na(N_CHOL))
  
max(hn19b$N_CHOL)

ggplot(data = hn19b) +
  geom_boxplot(aes(x = DF2_dg, y = N_CHOL, group = DF2_dg)) + 
  coord_cartesian(ylim = c(-10,1000))
colnames(hn19)
```



## (b)

Francisca A. de Leeuw, Wiesje M. van der Flier, Betty M. Tijms, Philip Scheltens, Vera M. Mendes, Bruno Manadas, Jörgen Bierau, Nick van Wijk, Ellen G.H.M. van den Heuvel, M. Hasan Mohajeri, Charlotte E. Teunissen, Maartje I. Kester, Specific Nutritional Biomarker Profiles in Mild Cognitive Impairment and Subjective Cognitive Decline Are Associated With Clinical Progression: The NUDAD Project, Journal of the American Medical Directors Association, Volume 21, Issue 10, 2020 Pages 1513.e1-1513.e17에서 제시되었듯이, '콜레스테롤 섭취'와 '인지적 기능 저하'는 연관이 있다. 이와 같은 '인지적 기능 저하'가 치매 이외 우울증과 같은 것에도 영향을 주는지 확인하고자 한다.



